最　高　行　政　法　院　判　決　　　　　　　　　　九十三年度判字第四三一號
　　上　訴　人　甲○○
　　被 上訴 人　國防部
　　代　表　人　湯曜明
右當事人間因退伍事件，上訴人不服中華民國九十一年十二月二十五日臺北高等行政
法院九十一年度訴更一字第六號判決，提起上訴。本院判決如左：
    主  文
上訴駁回。
上訴審訴訟費用由上訴人負擔。
　　理  由
上訴人於民國（以下同）八十七年七月九日以其原為被上訴人之情報參謀次長室（以
下簡稱情次室）連絡室中校外事連絡官，為配合國軍精實案之推行，已於八十七年五
月一日參加國軍中、上校軍官退前職訓，將於同年八月三十一日退伍，其服役已滿二
十年，符合精實案提前退伍慰助金及特別獎勵金發放條件云云，申請發給提前退伍慰
助金及特別獎勵金。經被上訴人之人事參謀次長室（以下簡稱人次室）以八十八年七
月三十日（八八）易旭字第一五六三九號書函否准。上訴人不服，提起訴願、再訴願
，遞遭駁回，遂提起行政訴訟，經原審法院以八十九年度訴字第十五號判決駁回上訴
人之訴，上訴人不服，提起上訴，經本院以九十一年度判字第一一七號判決廢棄原判
決，發回原審法院。
上訴人於原審起訴主張：上訴人為配合精實案之推行，申請退伍，退伍報告內各級會
銜人員均無異議，且同期間同單位鄒上校申請退伍報告中明載該員未列入精實案裁減
職缺等字樣，前述報告雖非契約，但有其共通之原理，依習慣、道理及法律上推定，
被告縱未明示亦為默許上訴人為列入精實案裁減職缺八十七年度之屆退人員。前述觀
點，被上訴人從未反證，足證為事實。而被上訴人默示承諾上訴人屬精實案裁減職缺
，被上訴人雖未明言上訴人「是」，但單位「有」裁缺，亦有權責，且上訴人說配合
精實案退伍時，時間及其他條件符合獎勵對象，被上訴人沈默，且明確說明他人「不
是」，再考量被上訴人以往「誤民」情形，即知被上訴人默示承諾上訴人「是」精實
案裁減職缺，自可領取應得之慰助金及獎勵金。按憲法第十五條人民之財產權及第二
十二條人民之其他權利應予保障，依民法第一百四十八條第二項、行政程序法第八條
規定，鈞院五十二年判字第三四五號判例、五十九年判字第五四七號判例及七十年判
字第九七五號判例，及五十二年度判字第三六一號、六十八年度判字第四一七號、七
十五年度判字第一八五號、七十九年度判字第二○九五、一二一七、一三八五號、八
十年度判字第一三七四號、七十六年度判字第四七四號判決及司法院釋字第三六二號
解釋意旨，被上訴人不僅違背誠信原則，顯亦違反信賴保護原則，與憲法及其他法律
保障人民財產權之意旨不符，為違法行政。再者，就算被上訴人所言屬實，卻故意對
上訴人隱瞞實情，令上訴人誤判情勢而退伍，難謂係以誠實信用之方法為之，顯然違
反行政程序法第八條與民法第一百四十八條第二項及行政法一般原則之信賴保護原則
。次按，依行政訴訟法第五條、第八條及第一百十一條，鈞院九十一年度判字第一一
七號判決，被上訴人八十七年四月二十九日（八七）易旭字第七四九五號令頒「國軍
精實案中、少將暨上、中校級人員提前退伍慰助金及特別獎勵金發放作業規定」（以
下簡稱精實案作業規定），第四條執行要點第（二）項獎勵對象第二款、第三款規定
，上訴人八十七年八月三十一日退伍，屬精實案實施期間，完全符合精實案作業規定
。退萬步言，就算上、中校級人員未列入精實案作業規定獎勵對象，被上訴人既有承
諾，即應辦理上訴人為精實案八十七年裁撤職缺，與上、中校級人員納不納入或何時
納入獎勵疏退對象，並無必然關聯。從而，依精實案作業規定第四條第（三）項發放
標準，上訴人主張被上訴人應給付上訴人精實案慰助金及特別獎勵金合計五十七萬六
千三百二十元。另外，情次室為參謀本部幕僚單位，而非機關，經國防部授權，代表
國防部處理有關業務，亦為上訴人人事權責單位，有權責對上訴人意思表示後辦理或
調整上訴人為精實案八十七年裁減職缺等非政策性業務，但授權機關國防部亦應為其
負責。事實上，上訴人所屬單位在八十七年一月一日併入情次室之前，確有裁減二員
中校及二員上校之員額，此可查閱上訴人原屬單位總辦室連絡室案卷即可知悉，故被
上訴人稱情次室八十七年度並未精簡中、上校員額一事，因連絡室當時尚未併入情次
室，故應不含連絡室，為此，求為命被上訴人給付新台幣五十七萬六千三百二十元及
自八十七年八月三十一日起加計遲延利息之判決等語。
被上訴人則以：觀諸精實案作業規定，非因精實案裁撤職缺之年度屆退人員，抑或未
列入國軍精實案精簡單位及所屬人員者，即不得請求領取提前退伍慰助金及特別獎勵
金。查上訴人申請退伍當年，國防部情次室並無任何因精實案之裁撤職缺，復觀諸上
訴人提出之再補充理由狀所載，其顯然明知其未佔裁撤職缺即行申請退伍，根本未符
該作業規定之發放資格；查上訴人所指之退伍報告不外為申請企管班職訓及退伍，洵
無隻字片語提及退伍慰助金或特別獎勵金，原告復自承渠報告作成伊時，根本未有任
何發放退伍慰助金及特別獎勵金之依據，復無從為提前退伍慰助金及特別獎勵金發放
作業之進行，何來上訴人所指之承諾可言？按最高法院二十一年上字第一五九八號及
上字第七六二號判決意旨，退伍報告既無隻字片語提及提前退伍慰助金及特別獎勵金
，且報告之作成及批示係在該作業規定頒布前，殊難謂其除請求職訓、退伍外，有何
其他意思表示蘊含其中，而被上訴人內部單位就該報告提供之會辦意見，亦難謂係被
上訴人所為任何舉動或其他情事，殊無可能間接推知被上訴人之效果意思。甚且，上
訴人報告作成時，即已表明申請參加職訓及退伍之意，而所稱「為配合精實案之推行
及個人生涯規劃」等語，充其量不外其作成申請參加職訓及退伍意思表示之個人內部
動機而已，自無任何期待利益或善意信賴之可言。其次，退伍報告之內容僅係被上訴
人所屬單位主官之批「准」其退伍及參加職訓，與本件上訴人所稱是否得列精實案規
劃之裁撤職缺等事無涉，況此亦非其權責而無從代表被上訴人為此意思表示，殊無以
此為由而認被上訴人與其有何合意之理。關於國防部所屬單位人事調任及編組表之修
訂等，均為被上訴人本於公權力行使並基於施政合理性所為，殊無以契約設定、變更
或消滅之可能。再者，上訴人雖一再辯稱本件被上訴人已為承諾，即兩造間有公法上
契約存在，卻只能從與之無涉之報告、其上所載會簽意見或其他「情況證據」，擷取
隻字片語來妄加演繹臆測，而無從舉證雙方意思表示之作成及合致之情況，實難令人
相信其所指稱之「某種」公法上契約之存在。依精實案作業規定第四條第（一）項第
２款、第五條第（二）項第２款之規定可知，慰助金及特別獎勵金之發放複審階段之
權責機關為國防部（人次室），足見上訴人所辯稱其所屬情次室為權責單位之說，並
非真正。而所謂誠信原則或信賴原則之適用，必然有其產生一定信任或信賴之時點；
而由其未佔裁撤職缺時即自行提出退伍並參加職訓之報告時點觀之，伊時渠並未得任
何承諾，而兩造本件據以爭執之該作業規定甚且根本未有訂定等語，作為抗辯。
原審審酌全辯論意旨及調查證據之結果，以：上訴人所舉精實案作業規定，雖係其為
本件請求之實體法上依據，惟觀諸該作業規定第四條執行要點第（二）項獎勵對象第
２款、同條第（三）項發放標準、同條第（四）項限制因素第２款第（４）目、第五
條作業程序第（二）項獎勵對象第１款等規定綜合以觀，非因精實案裁撤職缺之年度
屆退人員，抑或未列入國軍精實案精簡單位及所屬人員者，不適用該規定，即不得請
求領取提前退伍慰助金及特別獎勵金。上訴人原任職缺於精實案期間並未裁撤，屬自
請提前退伍人員，不符申領提前退伍慰助金及特別獎勵金之規定，國防部八十六年七
月二十五日（八六）奧奉字第二一八二號令核定情次室精實案編組調整案，僅精簡少
將二名，並未精簡校級軍官，復經國防部八十九年一月十八鎔鉑字第八九○○○○○
九九八號函附於再訴願卷可稽。按上訴人之退伍報告係申請企管班職訓及退伍，未提
及退伍慰助金或特別獎勵金，即無要約，而上開發放作業規定係於八十七年四月二十
九日頒布，則上訴人作成退伍報告時，並無發放退伍慰助金及特別獎勵金之依據，是
被上訴人不可能對上訴人承諾「提前退伍慰助金及特別獎勵金發放」事項。次按上訴
人之退伍報告並無其他效果意思蘊含其中，被上訴人內部單位就該報告提供之會辦意
見，實難謂為被上訴人所為之舉動或其他情事，足以間接推知被上訴人有何其他效果
意思。其次，上訴人之退伍報告所稱「為配合精實案之推行及個人生涯規劃」等語，
只是其之所以要申請參加職訓及退伍之動機而已，自無任何期待利益或善意信賴之可
言。更何況上訴人得否列精實案規劃之裁撤職缺，被上訴人之內部單位並無此權責，
無從代表被上訴人為此意思表示，且無從以被上訴人內部單位之會簽意見如何逕認被
上訴人與上訴人有何行政契約存在。再者，上訴人提出退伍報告及核准日依序為八十
七年一月五日及同年月十日，而上訴人所屬情次室之中校外事連絡官職缺根本未有任
何裁撤，則其所稱顯與事實不符。上訴人既自認其非在裁撤職缺生效日退伍，不符合
發放作業規定所定之要件，則其嗣後即不得藉精實案實施之名，領受提前退伍慰助金
及特別獎勵金。依精實案作業規定，慰助金及特別獎勵金之發放，複審階段之權責單
位明定為國防部（人事參謀次長室），是上訴人所稱其所屬情次室為權責單位，並不
實在。又上訴人申請參加職訓及退伍時，發放作業規定尚未訂定，被上訴人之內部單
位即上訴人所屬情次室無從亦無權默示承諾上訴人屬精實案裁撤職缺退伍，則被上訴
人否准其提前退伍慰助金及特別獎勵金之申請，自與誠信原則及信賴保護原則無違。
綜上所述，上訴人非惟未訴請撤銷再訴願決定、訴願決定及原處分，原處分即已確定
，上訴人訴請被上訴人給付如其訴之聲明所示之提前退伍慰助金及特別獎勵金及利息
，亦無理由，乃駁回上訴人在原審之訴。
上訴意旨略謂：查上訴人訴之聲明原為「給付」，嗣於九十一年十二月十一日言詞辯
論中，當庭變更為「補發或賠償」，依行訴法第一百十一條，上訴人訴之變更應予准
許，惟原審判決與上訴人所欲變更之訴不同，又未當庭告知不許訴之變更之裁判及其
理由，有不適用行政訴訟法第一百十一條及二百六十條之規定。而前述給付、補發、
賠償之聲明就一般認知，似均有「給付」性質，審判長未就此項差異，探究上訴人之
本意，即逕以給付為上訴人訴之聲明，有消極不適用行政訴訟法第一百二十五條規定
之本旨，故訴之聲明請以上訴人能否領取慰助金為最重要之考量。次查，上訴人所提
補充理由之主張，原審既未列於事實項下，理由項下又隻字未提，有不適用行政訴訟
法第二百零九條規定，況上訴人所引鈞院九十一年度判字第一一七號判決，認為上訴
人應提起行政訴訟法第五條第二項，請求行政機關作成其所申請行政處分之訴訟，而
本項並未規定應以行政處分撤銷為據，且前開判決亦未表示撤銷和請求作成申請行政
處分之訴訟必須一併提出，故原審有違鈞院前開判決，亦有違行政訴訟法第五條第二
項及第二百六十條之規定。再者，原審並未闡明本項訴訟關係，協助上訴人選擇正確
訴訟種類，亦有消極不適用行政訴訟法第一百二十五條第二項、第三項及第四項規定
。又依行政院事務管理規則第二條、第六條、第二十四條公文處理程序與上訴人和鄒
員報告間關係，以及申請退伍報告經相關權責主官（管）批可後，即代表該單位認可
等理由交叉運用，足以間接推知被上訴人默示意思表示上訴人是精實案裁撤職缺；次
依民法第九十二條、第九十五條及第一百五十三條，以自身和鄒員職訓報告之形式或
情況，交叉證明被上訴人默示意思表示上訴人是精實案裁撤職缺，原審判決不備理由
，顯違行政訴訟法第一百八十九條規定。其次，原審判決謂：上訴人自認其非在裁撤
職缺生效日退伍，不符合發放作業規定所定之要件，根本無中生有，且原審判決理由
似多引用被上訴人片面之詞，未斟酌上訴人意見及全辯論意旨，甚至不論有利於上訴
人之主張，違反行政訴訟法第一百八十九條、第二百零九條及二百四十三條之規定。
再者，被上訴人從未正式合法表達與上訴人主張相左之意思表示，而被上訴人所有部
門之職權源於同一「機關」，情次室代表被上訴人行使職權，就其授權範圍內的意思
表示，前後不一，或其意思表示不為另一被上訴人部門（人次室）採認，否准上訴人
應得之權益，此種意思表示前後不一，不管其原因為何，同一機關出爾反爾，違反誠
信和信賴保護原則，造成上訴人因信賴被上訴人而退伍，喪失工作權，卻無法領取應
得之慰助金等之權益受損，其否准之正當性即不足，原審有違行訴法第一百八十九條
、二百零九條及二百四十三條之規定，其判決當然違背法令等語。
本院按行政訴訟法第二百三十二條準用民事訴訟法第二百十九條規定：「關於言詞辯
論所定程式之遵守，專以筆錄證之。」本件上訴人於九十年十二月十一日原審言詞辯
論期日就應受判決之事項，明白陳述：「請求被告（即被上訴人）給付原告（即上訴
人）新台幣五十七萬六千三百二十元，及自退伍日起至清償日止，依年息百分之五計
算之利息。」另表示：「不請求撤銷之訴」，此有該筆錄可稽（見原審卷第九三、九
四頁）。上訴人主張其原聲明之「給付」當庭變更為「補發或賠償」，核與筆錄所載
不符，自無准否訴之變更之問題，原判決核與行政訴訟法第一百十一條之規定並無違
悖。次查行政訴訟法第一百二十五條第一項，係規定行政法院就事實關係，應依職權
調查；又依同法條第二、三項規定，審判長固應隨時注意行使闡明權，惟當事人究欲
主張何項法律關係，及是否為訴之變更或追加，仍應由當事人自行斟酌決定。本院九
十一年度判字第一一七號判決發回意旨業已指明：上訴人係請求行政機關為特定行政
處分之訴，自應提起行政訴訟法第五條第二項之訴訟等詞，已闡明本件訴訟關係，乃
上訴人於原審竟堅持提起一般給付訴訟，自應尊重其所為決定，原判決據以審理，與
行政訴訟法第一百二十五條及第二百六十條之規定亦無違反。再按行政法院判決書，
事實欄下，應記載言詞辯論時當事人之聲明及所提攻擊或防禦方法之要領；理由項下
，應記載關於攻擊或防禦方法之意見及法律上之意見，行政訴訟法第二百零九條第二
項、第三項定有明文。其立法意旨為期簡化判決書事實欄之記載，爰規定事實項下，
應記載當事人攻擊或防禦方法之要領。本件上訴人於歷次補充理由，援引事務管理規
則第二、六、二十四條主張依公文處理程序，及民法第九十二、九十五、一百五十三
條，均可推知上訴人為精實案職缺，被上訴人並未表達相左之意見，而被上訴人所屬
各單位均源於同一機關，出爾反爾，違反誠信及信賴保護原則云云。惟查本件係公法
上之爭訟，上開民法之規定殊無適用之餘地，且原判決理由項下業已明：被上訴人
內部會辦意見不足以推知被上訴人有何其他效果意思，上訴人之退伍報告與其得否列
為精實案之裁撤職缺無關，況人事調任及編組表之修訂為被上訴人本於公權力行使，
涉及國家機密及安全，殊無可能以契約設定、變更或消滅等語綦詳（見原判決第二十
六頁至第二十八頁），上訴人上開各項補充理由，僅係重述其原有之主張，並非重要
之攻擊方法，原判決事實項下予以簡化省略，但於理由項下已說明其得心證之理由，
於法並無不合。此外，其他上訴意旨復就原審取捨證據、認定事實之職權行使，再事
爭執，尚難認為合法之上訴理由。綜上所述，上訴論旨，仍執前詞，指摘原判決違誤
，求予廢棄，為無理由，應予駁回。又本件事實已臻明確，上訴人聲請言詞辯論，核
無必要，附此明。
據上論結，本件上訴為無理由，爰依行政訴訟法第二百五十五條第一項、第九十八條
第三項前段，判決如主文。
中　　華　　民　　國　　九十三　　　年　　　四　　　　月　　二十二　　　日
                    最 高 行 政 法 院  第 四 庭
                                審 判 長 法  官　　　廖　政　雄
                                         法  官      林  茂  權
                                         法  官　　　林　清　祥
                                         法  官　　　鍾　耀　光
                                         法  官　　　姜　仁　脩
右  正  本  證  明  與  原  本  無  異
　　　　　　　　　　　　　　　　　　　　 法院書記官　張　雅　琴
中　　華　　民　　國　　九十三　　　年　　　四　　　　月　　二十六　　　日
